【裁判字號】    95,交抗,444
【裁判日期】    950623
【裁判案由】    違反道路交通管理處罰條例
【裁判全文】
臺灣高等法院交通事件裁定             95年度交抗字第444號
    抗  告  人
    即受處分人  甲○○
上列抗告人因違反道路交通管理處罰條例案件，不服臺灣台北地
方法院，中華民國95年4月28日所為裁定（95年度交聲字第282號
），提起抗告，本院裁定如下：
    主  文
抗告駁回。
    理  由
一、原處分意旨略以： 異議人即受處分人甲○○於民國94年9月
    17日，騎乘BET-989號重型機車，自6號水門進入觀山河濱公
    園，因「機器腳踏車不在規定車道行駛」違規，遭台北市交
    通大隊松山分隊員警於同日7時43分許舉發， 並填製北市警
    交大字第ABI303211號通知單， 業經受處分人簽收而合法送
    達。 嗣因受處分人逾期（應到案日期為94年10月2日）向臺
    北市交通事件裁決所提出申訴，經原處分機關請舉發單位調
    查結果，仍認異議人有前開違規行為，乃依道路交通標誌標
    線號誌設置規則第174條第1項、第2項、第175條第1項； 道
    路交通管理處罰條例第45條第1項第13款、 第63條第1項第1
    款等規定，裁處異議人新臺幣1800元罰鍰， 併記違規點數1
    點。
二、異議人即受處分人異議意旨略以：異議人係因愛犬於堤防內
    走失，而堤防幅員廣大故以機車代步找尋， 異議人自6號水
    門進入後，於同日7點43分接近土地公廟時， 被交警攔下開
    單，惟現場自6號水門往北只有單一路徑， 無任何禁止機車
    行駛之標線或標誌；又堤防內之道路係屬防汛道路，依水利
    法規定非經法定程序無法移撥至其他用途，而台北市政府或
    水利署皆未依法辦理移撥他項用途之行政作業，且松山分隊
    非觀山河濱公園之主管機關，其所為之行政處分應為無效，
    因此對該所裁決不服，爰聲明異議等語。
三、原裁定意旨以：
（一）按機器腳踏車，不在規定車道行駛者， 處新臺幣600元以
      上1800元以下罰鍰；又違反上開規定者， 應記違規點數1
      點， 道路交通管理處罰條例第45條第13款、第63條第1項
      第1款分別定有明文。次按，車種專用車道標線， 用以指
      示僅限於某車種行駛之專用車道，其他車種及行人不得進
      入。本標線由白色菱形劃設之， 菱形之2對角線分別為縱
      向長250公分，橫向長100公分，線寬15公分。自專用車道
      起點處開始標繪，每隔30至60公尺標繪1組， 每過交岔路
      口入口處均應標繪之，並於每兩個菱形中間，縱向標寫白
      色車種專用車道標字或圖示配合使用。又車種專用車道標
      字，用於指示僅限於某種類型車輛行駛之專用車道，依規
      定行駛之車輛種類名稱標寫之。各類車種專用車道得以文
      字或圖案標繪之， 道路交通標誌標線號誌設置規則第174
      條第1項、第2項、第175條第1項規定甚明。
（二）經查：
  １、異議人於前開時、 地在觀山河濱公園處騎乘BET-989號重
      型機車，為警攔查後舉發開立違規通知單，該通知單經異
      議人簽收而合法送達。嗣異議人於95年2月3日（已逾應到
      案日期94年10月2日） 向臺北市交通事件裁決所提出申訴
      ，經原處分機關請舉發單位調查結果，仍認異議人有前開
      違規行為，原處分機關乃依上開法條規定，裁處異議人18
      00元罰鍰，併記違規點數1點， 有各該舉發通知單、裁決
      書、台北市交通事件裁決所函文各1份在卷可稽， 且為異
      議人所是認，自堪認定屬實。
  ２、觀山河濱公園於6號 水門入口處設有以白色菱形劃設之車
      種專用車道標線，且於兩個菱形中間，縱向繪製腳踏車之
      圖樣；且該車道起點路旁，立有白底藍色之牌示，繪製腳
      踏車之圖樣；再該6號水門附近車道， 亦設有「觀山河濱
      公園示意圖」標誌，記載該公園腳踏車道總長3公里370公
      尺，且標明禁止未經許可騎乘機車之禁行標誌；腳踏車道
      之起點，更立有紅色圓樁避免車輛進入，有原審法院函請
      台北市政府警察局松山分局拍攝之現場照片5張 在卷可稽
      ，足認上開道路係屬專供腳踏車行駛之專用車道無誤。上
      開標線、標誌均甚為明確且輕易可見，用路人並無難以辨
      識之困擾，故異議人自應遵守該等指示，不得騎乘重型機
      車入內，故異議人辯稱現場無任何標線或標誌禁止機車行
      駛云云，不足採信。
  ３、又按標誌、標線、號誌之設置目的，在於提供車輛駕駛人
      及行人有關道路路況之警告、禁制、指示等資訊，以便利
      行旅及促進交通安全。標誌、標線、號誌之設置、養護及
      號誌之運轉，由主管機關依其管轄辦理之；所謂主管機關
      ，指公路主管機關、市區道路主管機關及警察機關，道路
      交通標誌標線號誌設置規則第2條、第4條第1項、第5條亦
      分別定有明文。故警察機關既亦為標誌、標線、號誌之設
      置、養護、運轉之主管機關，自得舉發行為人違反上開各
      項設置規定之行為。而道路交通標誌、標線、號誌之設置
      ，係主管機關基於整體交通考量所為之規劃，目的係為維
      護社會大眾使用道路之秩序，用以確保人車通行之安全，
      在非緊急避難之情況下，尚不能以任何緣故恣意枉顧交通
      標誌、標線、號誌之設置，以自行認定之必要狀況使用道
      路，否則交通秩序必無法維繫，人車生命安全將無以確保
      。吾人苟認主管機關設置之標線、標誌或標誌有不當之情
      事，應循行政程序之正當管道向行政機關反應或陳情，不
      得任由民眾自行認定該項措施是否合理、是否應予遵循，
      否則用路人可自行決定紅燈無庸暫停、機車可騎至高速公
      路上、砂石車可行駛腳踏車道... 用路人將無交通信賴得
      以適用，而造成交通秩序大亂，並徒增各項交通事故之發
      生。況且，水利法並無「防汛道路」之定義與用語，故異
      議人空言指摘堤防內之道路係屬防汛道路，無法逕行移撥
      作為腳踏車道云云，亦不足採。
  ４、綜上所述，原處分機關對異議人之前揭違規行為，依道路
      交通管理處罰條例第45條第13款、第63條第1項第1款及違
      反道路交通管理事件統一裁罰基準表規定，裁處受處分人
      罰鍰1800元，並記違規點數1點，核無不當， 本件聲明異
      議為無理由，應予駁回，經核並無違誤。
四、抗告人即受處分人抗告意旨略以：
（一）抗告人係自5號水門進入，非原裁定所指係從6號水門進入
      ，原裁定所認容有誤會。而5號水門門口， 並無任何禁行
      機車之標誌或標線，或表明該道路為腳踏車專用道。又進
      入5號水門後可發現兩立磚，間距足讓機車進入， 但公園
      內他處之立磚均無法讓機車通行，有狀附照片在卷可稽。
      足見5號水門門口所設標線、號誌， 均與道路交通標誌標
      線號誌設置規則第174條、第175條、第178條規定不符。
（二）抗告人於遭員警攔停時即表不服，並未於罰單上簽名，係
      自收到裁決書後始行申覆。
（三）抗告人自5號水門進入後，至遭員警攔停處前， 道路雖立
      有一告示牌，惟該告示牌圖示甚小，若未近看根本無法辨
      識，有狀附照片為憑。且該告示牌係載明「禁止未經許可
      駕車」，而依社會通念，「駕車」應指駕駛汽車而非機車
      。又該告示牌載有「No driving without permission」
      之英文說明，此顯與開車「drive a car」、騎機車「dri
      ve a motorcycle」意義不同， 足見該告示牌顯與道路交
      通標誌標線號誌設置規則第13條規定不符。
（四）該公園繪有腳踏車圖樣之牌示，不止白底藍色，尚有藍底
      白色，且均未載明「腳踏車專用道」，此均令抗告人以為
      係「腳踏車租借處」、「腳踏車停放處」，足見該類告示
      牌顯已違反道路交通標誌標線號誌設置規則第57條之規定
      。
（五）抗告人申覆時所提「…堤防內之道路係屬防汛道路…」，
      經原裁定以水利法並無「防汛道路」之定義與用語，駁回
      抗告人之異議，並敘述抗告人係空言指摘，惟經濟部水利
      署網站確實載有「防汛道路」之用語。縱上所述，原裁定
      既有上開違誤，爰請撤銷原裁定等語。
五、惟查：
（一）本件案發地點觀山河濱公園，無論係自5號水門或6號水門
      進入，該車道起點路旁，均立有白底藍色之牌示，繪製腳
      踏車之圖樣；且於6號水門入口處設有以白色菱形劃設之
      車種專用車道標線，兩個菱形中間，縱向繪製腳踏車之圖
      樣；再該6號水門附近車道，亦設有「觀山河濱公園示意
      圖」標誌，記載該公園腳踏車道總長3公里370公尺，且標
      明禁止未經許可騎乘機車之禁行標誌，有現場照片在卷可
      稽。則無論抗告人係自何處進入，顯均得以知悉觀山河濱
      公園腳踏車道係禁行機車。至案發公園道路是否禁止機車
      進入，應以當地之道路交通標誌、標線或號誌為認定基準
      ，而非以是否設有立磚為斷。本件抗告人以當地是否設有
      立磚及立磚之寬度，推論上開道路是否禁止機車進入，顯
      有誤會。足見抗告意旨（一）所指，為無理由。
（二）抗告意旨（二）雖指稱抗告人於遭員警攔停時即表不服，
      並未於罰單上簽名，係自收到裁決書後始行申覆等語，抗
      告意旨應係指摘本件未合法送達，原處分意旨竟認業已合
      法送達，顯有違誤。惟查：按違反道路交通管理事件統一
      裁罰基準及處理細則第11條第1項規定：「 行為人有本條
      例（即道路交通管理處罰條例）之情形者，應填製舉發違
      反道路交通管理事件通知單（以下簡稱通知單），並於被
      通知人欄予以勾記，其通知聯依下列規定辦理：一當場舉
      發者，應填記駕駛人或行為人姓名、性別、出生年月日、
      地址、身分證統一號碼及車主姓名、地址、車牌號碼、車
      輛種類。被查獲之駕駛人或行為人為受處分人時，應將該
      通知單填記後交付該行為人簽名或蓋章收受之；拒絕簽章
      者，並記明其事由，視為已收受……」，本件抗告人於遭
      舉發時，當場拒絕收受舉發員警所填製之舉發通知單等情
      ， 有台北市政府警察局松山分局95年2月22日北市警松分
      交字第09530480100號函在卷足佐。依上開規定， 應認抗
      告人業已合法收受送達無訛。又原處分機關於裁決書上已
      載明抗告人應於95年2月10日前繳納罰鍰1800元， 如逾期
      未繳，將加重罰以吊扣駕照之行政處分；而抗告人如有不
      服應於收受裁決書後20日內具狀聲明異議等語。嗣於95年
      2月3日，抗告人乃具狀向原處分機關申請調查，惟原處分
      機關認為抗告人確有本件交通違規事件，所為裁決並無違
      誤，乃未同意抗告人之申請，有裁決書、台北市交通事件
      裁決所95年2月27日北市裁三字第09531116100號函在卷可
      稽。則本件抗告人對於原處分機關所為裁決置之不理，期
      間屆滿仍拒絕繳納罰鍰， 且遲至95年3月15日始具狀向原
      處分機關聲明異議。則抗告人既得於95年2月3日具狀向原
      處分機關申請調查，足見抗告人早於該日之前業已收受本
      件裁決書，抗告人竟遲至95年3月15日始具狀聲明異議 ，
      則抗告人於95年3月15日所提異議， 顯已逾20日之異議期
      間。足見抗告意旨（二）所指，亦無理由。
（三）依抗告狀附照片所示，案發地點告示牌圖示縱僅與手機同
      大，且載明「禁止未經許可駕車」及英文說明，惟案發道
      路入口處既已繪有禁止機車進入之道路交通標誌、標線或
      號誌，自足以對外公告該道路禁止機車進入。抗告人徒以
      告示牌所載文字及文意吹毛求疵、任意指摘，顯無可取。
      足見抗告意旨（三）所指，委不足採。
（四）本件觀山河濱公園道路所繪牌示，縱未載明「腳踏車專用
      道」等文字，惟人民有知法之義務，且考取駕照時亦有就
      交通號誌之意義加以測驗，本件抗告人既已合法考取駕照
      ，自足以知悉該類告示牌之意義係指「腳踏車專用道」，
      而非「腳踏車租借處」、「腳踏車停放處」。抗告意旨（
      四）所指，顯不足採。
（五）再原裁定駁回抗告人之異議，並非單以水利法並無「防汛
      道路」之定義與用語為駁回理由，而係依卷內事證綜合判
      斷抗告人確有本件交通違規事件，始為駁回之裁定。而水
      利法既然無「防汛道路」之規定，則原裁定認抗告人空言
      指摘堤防內之道路係屬防汛道路，無法逕行移撥作為腳踏
      車道云云，不足採信等語，自無違誤。縱令抗告人所舉經
      濟部水利署網站載有「防汛道路」之用語屬實，惟此既無
      法律明文規定，且無解於抗告人確有本件機器腳踏車不在
      規定車道行駛之交通違規甚明。抗告意旨（五）所指，亦
      無可取。
（六）縱上所述，抗告人所舉抗告理由，均無理由，足見本件抗
      告應予駁回。
據上論結，應依道路交通案件處理辦法第26條，道路交通管理處
罰條例第89條，刑事訴訟法第412條，裁定如主文。
中    華    民    國    95    年    6     月    23    日
                  交通法庭審判長法  官  蔡秀雄
                                法  官  許增男
                                法  官  周煙平
以上正本證明與原本無異。
不得再抗告。
                                書記官  蕭麗珍
中    華    民    國    95    年    6     月    27    日


司法院資訊處製作；財團法人民間司法改革基金會備份。
